【裁判字號】    98,消債更,311
【裁判日期】    980914
【裁判案由】    更生事件
【裁判全文】
臺灣臺南地方法院民事裁定           98年度消債更字第311號
聲  請  人
即  債務人  甲○○
上列當事人因消費者債務清理事件聲請更生，本院裁定如下：
    主  文
聲請駁回。
聲請費用新臺幣壹仟元由聲請人負擔。
    理  由
一、按債務人不能清償債務或有不能清償之虞者，得依本條例所
    定更生或清算程序，清理其債務，消費者債務清理條例第 3
    條定有明文。又聲請更生或清算不合程式或不備其他要件者
    ，法院應以裁定駁回之，但其情形可以補正者，法院應定期
    間先命補正，復為同條例第 8條所明定。衡諸債之關係，係
    以當事人間之信賴關係為基礎，為社會經濟組織之重要支柱
    ，故當事人於以法律行為追求自己之利益之際，亦應顧及對
    方之利益，並考量債權債務在社會上之作用，本於誠實及信
    用之原則，行使債權及履行債務。是對於已陷入經濟上困境
    之消費者，若任其於惡性循環之債務窘境中生存，將衍生嚴
    重之社會問題，難以維持安定之社會經濟秩序，故為兼顧債
    權人、債務人雙方之利益，對陷於經濟上困境之消費者，乃
    允其於消費者債務清理條例施行後，得選擇以重建型之更生
    程序或清算型之清算程序清理其債務，藉以妥適調整債務人
    與債權人及其他利害關係人間之權利義務關係，保障債權人
    獲得公平受償，並謀求消費者經濟生活之重建復甦機會。惟
    若債務人履行債務並無困難，僅係為圖謀減免債務，而不為
    債務之履行，自有違債權契約為誠信契約之本旨。
二、本件聲請意旨略以：聲請人即債務人甲○○現擔任乙○企業
    社之司機，每月薪資約新臺幣（下同）20,000元，除此薪資
    收入外，僅有房屋 1棟、土地1筆（房屋、土地應有部分3分
    之1），然累積債務總金額已達2,654,050元，而聲請人有不
    能清償債務之情事，前已提出債權人清冊，以書面向最大債
    權金融機構臺灣新光商業銀行股份有限公司（下稱臺灣新光
    國際商業銀行）請求共同協商債務清償方案，惟聲請人每月
    薪資扣除伙食費3,000元、電話費1,500元、交通費 2,000元
    、水電費1,500元、瓦斯費800元、雜費1,500元及1名未成年
    子女之扶養費 5,000元後，無法負擔臺灣新光商業銀行要求
    聲請人二階段還款，第一階段月付 5,000元之方案，最大債
    權金融機構臺灣新光商業銀行認定聲請人無法負擔任何還款
    條件，協商因而不成立，又其無擔保或無優先權之債務總額
    未逾1,200萬元，復未經法院裁定開始清算程序或宣告破產
    ，為此，依消費者債務清理條例提出本件更生之聲請等語。
三、經查，本件聲請人前於消費者債務清理條例施行後，曾以書
    面向最大債權金融機構臺灣新光商業銀行請求共同協商，於
    前置協商程序中，債權人臺灣新光商業銀行所提出之還款方
    案為「二階段還款方案，即提供前 72期，利率0%，月付金5,
    000 元，之後再視該時債務人之收入狀況進而決定債務人月
    付金額為何」，然因聲請人主張每月僅可還款 3,000元，因
    此臺灣新光商業銀行以「無法負擔任何還款條件」為由，於
    民國98年4月20 日出具前置協商不成立通知書予聲請人，有
    聲請人提供之前置協商不成立通知書、債權人臺灣新光商業
    銀行提供之前置協商等資料及民事陳報狀在卷可稽。
四、聲請人雖主張現擔任乙○企業社之司機，每月薪資約20,000
    元，聲請人每月有生活必要支出10,300元及1名未成年子女
    丙○○之扶養費5,000元，僅餘4,600元，聲請人實無能力負
    擔最大債權銀行臺灣新光商業銀行提出二階段還款，第一階
    段月付5,000元之條件，以致協商不成立云云，然查：
  (一)按消費者債務清理條例之立法目的，乃為兼顧債權人、債務
    人雙方之利益，對陷於經濟上困境之消費者，使其透過重建
    型之更生程序或清算型之清算程序清理其債務，藉以妥適調
    整債務人與債權人及其他利害關係人間之權利義務關係，保
    障債權人獲得公平受償，並謀求消費者經濟生活之重建復甦
    機會，是以，債務人為使其有經濟復甦更生之機會，自應以
    誠實及信用之原則面對自己之債務，積極勉力謀求更生償債
    方案，除應積極開源努力勤奮工作以增加收入償還債務外，
    尚須節流儉樸其生活需求而適當控制其生活費用支出，以達
    成勉力履行債務。
  (二)聲請人主張擔任乙○企業社之司機，每月薪資收入約20,000
    元云云，而經本院依職權向聲請人任職之乙○企業社函詢聲
    請人任職其間每月實際薪資若干等情，業據該企業社函覆結
    果：甲○○於 98年1月15日到職，並任職至今每月固定薪資
    為新台幣貳萬元，此有該企業社 98年7月13日陳報書在卷可
    佐，經核對聲請人之上開陳述，堪認聲請人每月薪資收入為
    20,000元無訛。
  (三)聲請人雖主張其每月須支出伙食費3,000元、電話費1,500元
    、交通費2,000元、水電費1,500元、瓦斯費800元、雜費1,5
    00元，共10,300元，但依內政部所公告98年度臺灣省低收入
    戶最低生活費用每人每月為9, 829元，該生活費標準係按照
    政府最近一年平均每人消費支出（包括食品費、衣著鞋襪費
    、房租水電費、家居管理費、醫療保健費、交通通訊費、娛
    樂教育費及雜項支出）百分之60訂定，有內政部歷年最低生
    活費一覽表 1份在卷可稽，是認債務人每月必要生活費用（
    包含食、衣、住、行、強制性保險等）依上開標準以每月9,
    829元計算，始屬合理。
  (四)依行政院內政部所公告98年度臺灣省低收入戶最低生活費用
    每人每月為 9,829元，該生活費標準係按照政府最近一年平
    均每人消費支出（包括食品費、衣著鞋襪費、房租水電費、
    家居管理費、醫療保健費、交通通訊費、娛樂教育費及雜項
    支出）百分之60訂定，有行政院內政部歷年最低生活費一覽
    表 1份在卷可稽，成人部分之基本生活費用依此標準計算，
    雖屬適當，然未成年子女部分既係依附於父母提供之住所共
    同生活，且其日常生活較為單純，是其基本生活費用當與成
    人之基本生活費用不同（如房租費、家居管理費、通訊費等
    費用即非未成年子女基本生活所需費用），因此，未成年子
    女之基本生活費用應參酌98年度綜合所得稅每人免稅額82,8
    00元計算，每人每月基本生活所需約 6,900元為適當。又按
    父母對於未成年子女之扶養義務，不因結婚經撤銷或離婚而
    受影響，民法第 1116之2定有明文，聲請人雖已與丁○○離
    婚，惟丁○○為丙○○之養母（按聲請人則為丙○○之養父
    ），丁○○既未終止其與丙○○間之收養關係，依前揭意旨
    ，丙○○之扶養費支出應由聲請人與丁○○平均負擔。準此
    ，本院認聲請人支出未成年子女丙○○每月基本生活費用以
    3,450元計算為適當。
  (五)至聲請人主張銀行告知資產管理公司要求一次還款，聲請人
    實無法負擔等語，然查聲請人原係積欠中華商業銀行股份有
    限公司、台新國際商業銀行股份有限公司、萬泰商業銀行股
    份有限公司之債務，而該等債務業經上揭三家公司將債權轉
    賣予台灣金聯資產管理股份有限公司、台新資產管理股份有
    限公司、萬榮行銷顧問股份有限公司，惟按為妥適調整債務
    人與債權人及其他利害關係人間之權利義務關係，保障債權
    人獲得公平受償，並謀求消費者經濟生活之重建復甦機會，
    聲請人非不可請求上開民間資產管理公司依循消費者債務清
    理條例所規定之協商程序，訂定適當合理可行之清償方案，
    以避免對其等資產管理公司負擔高額之償還金額，而致無法
    履行對其他債權人之協商條件，亦符合消費者債務清理條例
    兼顧保障債權人公平受償及重建復甦債務人經濟生活之立法
    目的。且本院參酌台灣金聯資產管理股份有限公司 98年6月
    29日民事陳報狀所載：本件債權自受讓後，陳報人即積極欲
    與債權人取得協商，然多次嘗試與之聯繫，除債務人之家人
    幫忙擋電話外，即便突破困難與之取得對談，其之態度亦多
    屬不配合，甚且，近半年來已無法再與其取得聯繫…等語；
    台新資產管理股份有限公司 98年6月29日台新債協98法字第
    70092 號函記載：債務人並未向本行提出協商之申請…云云
    ；萬榮行銷顧問股份有限公司98年7月1日陳報狀記明：查債
    務人目前未與本公司有協商還款之情形…等語，足徵聲請人
    係有機會與資產管理公司達成個別協商之可能，而自始未曾
    請求資產管理公司依循消費者債務清理條例所規定之協商程
    序，訂定適當合理可行之清償方案至明。是以，聲請人於尚
    未請求資產管理公司依循消費者債務清理條例所規定之協商
    程序，訂定適當合理可行之清償方案之情況下，即遽斷其恐
    無餘力處理上開積欠之債務，尚非適當。
五、綜上所述，本件聲請人每月收入20,000元，扣除聲請人每月
    生活必要費用9,829元及未成年子女丙○○扶養費3,450元，
    尚餘 6,721元。綜觀聲請人之財產、收入資料、必要生活支
    出等情，聲請人應有能力償還債權人提出「二階段還款，第
    一階段利率 0%，月付5,000元」之還款方案，以與各債權人
    達成分期償還之協議。從而，債務人未接受最大債權銀行提
    出之協商方案，並於債權銀行拒絕其還款方案後，主張其不
    能清償債務云云，自不足採。
六、綜上所述，債務人既非不能清償債務或有不能清償之虞，其
    更生之聲請即不符消費者債務清理條例第 3條所定要件，且
    上開欠缺又屬無從補正，依上開說明，自應駁回其更生之聲
    請；又聲請人更生之聲請既經駁回，其保全處分之聲請，即
    無必要，應併予駁回，爰裁定如主文。
中    華    民    國    98    年    9     月    14    日
              民事第二庭    法      官  翁金緞
上為正本係照原本作成
如不服本裁定，應於裁定送達後10日內，以書狀向本院提出抗告
，並繳納抗告費新臺幣1千元
中    華    民    國    98    年    9     月    14    日
                            書  記  官  彭建山


司法院資訊處製作；財團法人民間司法改革基金會備份。
